臺灣高等法院臺南分院刑事判決　　　　100年度上訴字第574號
上　訴　人　籃元斌
即　被　告
選任辯護人　扶助律師彭冀湘
上列上訴人因強盜案件，不服台灣台南地方法院99年度訴字第15
66號中華民國100年4月21日第一審判決（起訴案號：台灣台南地
方法院檢察署99年度偵字第14033號、99年度毒偵字第1900、207
8號），提起上訴，本院判決如下：
    主  文
上訴駁回。
    事  實
一、籃元斌前曾因懲治盜匪條例、竊盜及搶奪等案件，經法院分
    別判處有期徒刑7年2月、10月及1年2月確定，合併定應執行
    有期徒刑9年，於民國94年7月15日縮刑假釋付保護管束，嗣
    經撤銷假釋，於95年11月2日入監執行殘刑（減刑前殘刑期
    間1年11月16日）；再經以中華民國九十六年罪犯減刑條例
    將前述竊盜、搶奪案件分別減為有期徒刑5月、7月，並與不
    得減刑之懲治盜匪條例案件合併定應執行有期徒刑8年，於
    96年11月30日縮刑期滿執行完畢。
    99年間又因強盜案件，經台灣高雄地方法院以99年度訴字第
    200號判處有期徒刑7年2月（於99年8月4日確定），詎仍不
    知悔改，復意圖為自己不法所有，基於強盜犯意，於99年6
    月5日16時許，攜帶客觀上足以對人之生命、身體、安全構
    成威脅，具有危險性，呈鋸齒狀形似藍波刀之刀械1把（未
    扣案），騎乘其母親陳芳蘭所有車牌LW7-407號銀色重型機
    車，行經台南市○○區○○路2段28巷25弄往北（往205巷方
    向）約150公尺處，見劉怡貞、蔡佳潓在該偏僻巷道中分別
    騎乘腳踏車，認渠等均為柔弱女子，有機可趁，旋騎乘前揭
    機車駛至劉怡貞、蔡佳潓左前方處將其2人攔下，並持前揭
    刀械恫嚇稱：「錢拿出來」，劉怡貞、蔡佳潓2人見狀，為
    免生命、身體遭受不法侵害，不敢抗拒而分別竄逃，劉怡貞
    將腳踏車推向路旁稻田中，並往稻田中逃跑，蔡佳潓則騎乘
    腳踏車往反方向逃跑，籃元斌旋即騎乘機車轉往蔡佳潓方向
    追趕，蔡佳潓因恐生命安全遭受立即危險，遂將其所有置放
    於腳踏車購物籃中之皮包（內有NOKIA廠牌6120型手機1支及
    現金約新台幣4,500元）丟往草叢中，藉以分散籃元斌之注
    意力，以爭取充裕時間繼續騎乘腳踏車往前逃命，籃元斌因
    而強取上開蔡佳潓之皮包得手，惟因一時疏忽將其所有之綠
    色刀套1把及飲用過之「波爾礦泉水」1瓶遺留現場。嗣員警
    據報前往處理，將遺留在現場之證物採驗比對DNA及分析蔡
    佳潓遭搶手機之通聯紀錄，始循線查悉上情，並於99年9月
    16日前往台南市○○區○○路2段1160巷37號前，將籃元斌
    拘捕到案。
二、案經台南市政府警察局歸仁分局報告台灣台南地方法院檢察
    署檢察官偵查起訴。
    理  由
壹、程序方面
一、被告施用第一級、第二級毒品部分，業據撤回上訴，已判決
    確定，不在本件審理範圍。
二、按被告以外之人於審判外之言詞或書面陳述，除法律有規定
    者外，不得作為證據。被告以外之人於檢察事務官、司法警
    察官或司法警察調查中所為之陳述，與審判中不符時，其先
    前之陳述具有較可信之特別情況，且為證明犯罪事實存否所
    必要者，得為證據，刑事訴訟法第159條第1項、第159條之2
    分別定有明文。本件證人劉怡貞、蔡佳潓於警詢中之供述，
    為被告以外之人於審判外之陳述，被告及其辯護人不同意作
    為本案之證據，本院經查並無上開刑事訴訟法第159條之2所
    定例外得為證據之情形，應認無證據能力。
三、被告以外之人於審判外之陳述，雖不符前4條（即刑事訴訟
    法第159條之1至之4）之規定，而經當事人於審判程序同意
    作為證據，法院審酌該言詞陳述或書面陳述作成時之情況，
    認為適當者，亦得為證據，復為同法第159條之5第1項所明
    定；本件除前項所列證據外，其餘傳聞證據部分，均經檢察
    官、被告及辯護人於本院審理中表示同意作為本案之證據（
    本院卷第46頁背面），本院審酌該言詞及書面陳述作成時之
    情況，核無違法取證或其他瑕疵，認以之作為證據為適當，
    均有證據能力。
貳、實體方面
一、訊之被告籃元斌雖坦承有於上揭時地取走蔡佳潓財物之行為
    ，惟否認有攜帶兇器強盜犯行，辯稱：「我是用報紙包著刀
    套嚇被害人而已，並未拿刀或拿槍，也不是強盜」云云。惟
    查，被告於上揭時地持客觀上可供兇器使用，呈鋸齒狀、形
    似藍波刀之刀械1 把，強盜蔡佳潓、劉怡貞財物等事實，業
    據：
  (一)證人劉怡貞於原審證稱：「（99年6月5日下午4點多，你是
    否騎腳踏車經過台南縣歸仁鄉○○路○段28巷25弄附近？）
    是。（那天你表姐蔡佳潓是否也是跟你一起騎腳踏車同行？
    ）是。（你們兩人騎腳踏車到達該處，你們是併排騎還是一
    前一後？）併排。（當天你們是如何遇到籃元斌？）當天他
    從我們後方過來，擋住我們的去路。（他是騎機車還是腳踏
    車？）重型機車。（籃元斌到你們前面時，有無對你們說何
    話？）有，籃元斌亮出1把刀，之後說『把錢拿出來』。（
    你所說的刀子，籃元斌是拿在左手還是右手？）記不太清楚
    ，當時我看到那1把刀有鋸齒狀。（是何顏色的刀子？）好
    像銀色的，金屬類。（籃元斌把刀亮在你們面前，你有無看
    清楚該把刀是何材質？）覺得那把刀是很堅硬的材質。（是
    否金屬做的刀刃？）我不曉得什麼做的，我就是看到那把刀
    很利的樣子。（該把刀看起來鋒利嗎？）很鋒利。（你在現
    場有無看到刀套？）有。（你是在何情況下看到刀套？）報
    案時警察載我們回現場時，在現場找到的。（提示扣案證物
    刀套1把，你看到籃元斌拿刀對著你時，那把刀的刀刃前面
    部分，是否跟刀套前面的前緣差不多？）尺寸是一樣的。（
    那把刀是否可以裝進這個刀套？）裝得進，尺寸差不多。（
    你剛才說籃元斌拿刀子說『把錢拿出來』，籃元斌有無拿刀
    子對你們筆劃？）沒有，他刀子就拿在我們前方說『把錢拿
    出來』，我們當時很害怕。（你跟蔡佳潓採取何對應措施？
    ）我先大叫喊搶劫，叫很大聲，之後我表姐跟我一起叫，我
    們就各自逃開。（可否詳述各自逃開的情形？）我姐往後逃
    ，我往旁邊逃。（那條路是一條直路，你如何往旁邊跑？）
    旁邊是稻田跑，蔡佳潓往路後跑。（你跑到稻田去後，籃元
    斌有無繼續追到稻田？）他沒有追，我跑到稻田時，我撿起
    我的包包。（你怎麼會撿起你的包包？）我包包在腳踏車籃
    子裡，當時我帶著腳踏車往田裡面丟，用最大的力氣丟進去
    ，包包沒有彈出來，我包包還在籃子裡。（你當才說你推倒
    腳踏車後，趕快拿起包包，在你跑之後籃元斌有無繼續追？
    ）沒有」（見原審卷第83-96頁）。
  (二)證人蔡佳潓在原審亦證稱：「（99年6月5日下午4點多，本
    案發生當天你是否有騎腳踏車經過台南縣歸仁鄉○○路○段
    28巷25弄附近？）是。（當天劉怡貞是否也騎一輛腳踏車？
    ）是。（你們到達該處是兩輛併排騎還是一前一後？）併排
    。（當天你的LV包包放在哪裡？）我揹著。（當時你們如何
    發現籃元斌？）他騎在我的左旁邊，把刀亮出來說『把錢拿
    出來』。（不是在你們車子前面？）我跟劉怡貞兩個併排騎
    ，也可以說他在我們前面說『把錢拿出來』。（那把刀子你
    應該看得很清楚？）是，鋸齒狀。（那把刀是何顏色？）我
    沒有注意，我就是看到有鋸齒狀。（何形狀你現在有無印象
    ？）尖尖的。（刀子是何材質？）應該是金屬做的。（刀子
    表面有無用何東西蓋起來？）沒有。（你有無看到該把刀很
    鋒利？）很鋒利。（它的前端是否尖的？）是。（提示扣案
    證物刀套一把，當時籃元斌拿刀比著你跟劉怡貞，該把刀形
    狀是否跟刀套樣子一樣？）應該類似。（該把刀是否可以裝
    進刀套？）應該可以。（刀尖部分是否跟刀套前緣一樣是尖
    的？）是。（有無對著你比畫？）沒有，他說只有說『把錢
    拿出來』。（他說這句話時，你會不會很害怕？）會，當時
    很害怕。（他說這句話又拿出刀之後，他有無後續何動作？
    ）他說這句話時，我跟妹妹就分頭逃跑，他先追劉怡貞，我
    看到他反過來追我時，我反過來騎腳踏車，把包包丟到草叢
    裡。（後來籃元斌如何拿到包包？）他追我時，我看到他要
    追到我，我很緊張，把包包丟到草叢裡，他當時騎車騎得很
    快，他看我把包包丟到草叢時，他有滑倒就下去撿。（包包
    裡面放何東西？）手機、4,000多元的現金。（是否都被籃
    元斌拿走？）是。（當時該路段，有無其他過往車輛、行人
    ？）沒有，都沒有人經過，是案發後籃元斌撿到包包走時，
    剛好就有一個人運動過去才發現我們被搶劫」各等語（見原
    審卷第97-105頁），核與劉怡貞證述之情節均相吻合。
  (三)原審法院於100年3月31審理中，命證人劉怡貞、蔡佳潓繪出
    被告行搶當時所持刀械之形狀附卷，經比對渠2人當庭所繪
    簡圖結果，刀械鋸齒之形狀亦相近似，有劉怡貞、蔡佳潓所
    繪鉛筆簡圖各1份在卷可稽（見原審卷第115、116頁），足
    見其2人確係本於親身見聞之經歷而為上開證述，應屬真實
    可信。
  (四)被告雖否認犯罪當時持有任何刀械；惟被告在原審羈押訊問
    時，先辯稱：「現場扣案之綠色刀套，是我用來嚇被害人的
    ，我是用報紙包住握柄，只露出前方尖尖部分，打算讓被害
    人誤以為是刀子」（見原審聲羈卷第6頁），嗣於審理中經
    命被告示範用報紙包住扣案刀套之動作時，被告又改稱：「
    包成類似西瓜刀」云云（見原審卷第109頁），前後所述明
    顯不符，已難憑信，且被告當庭以報紙將刀套包成長方型類
    似西瓜刀形狀，與被害人劉怡貞、蔡佳潓上開證述及當庭所
    繪之刀械形狀完全不同，有手繪簡圖及原審當庭拍攝之照片
    在卷可資比對（見原審卷第115-117頁），足認被告上開辯
    解，顯係事後卸責之詞，難以憑信。
  (五)此外，並有卷附監視器翻拍畫面照片、台南縣警察局南縣警
    鑑字第0992200694號鑑驗書、台南縣歸仁分局刑案現場勘察
    紀錄表、現場勘察圖、勘察照片、被害人蔡佳潓使用之0000
    000000號行動電話通聯紀錄查詢單、被告以0000000000號SI
    M卡（該門號為被告友人林育任申請後供被告使用）使用被
    害人蔡佳潓手機之通聯紀錄查詢單(見警卷第35頁、38頁、
    41-48頁、54-56頁），及扣案綠色刀套1把可資參佐，事證
    明確。
  (六)按強盜罪之行為態樣包含強暴與脅迫，所謂「強暴」，係謂
    直接或間接對於人之身體施以暴力，以壓制被害人之抗拒之
    狀態而言；「脅迫」則係指行為人以威嚇加之於被害人，使
    其精神上萌生恐懼心理，以達到至使不能抗拒之程度，而強
    盜罪之強暴、脅迫，以所施用威嚇之程度，客觀上足以壓抑
    被害人之意思，至使不能抗拒為已足。至施用之威嚇手段，
    客觀上是否足以壓抑被害人之意思自由，應依一般人在同一
    情況下，其意思自由是否因此受壓制為斷，不以被害人之主
    觀意思為準（最高法院94年度台上字第7041號、87年度台上
    字第3705號判決）。
    本件案發地點為偏僻巷道，事發當時又無其他人車經過，顯
    難冀求外援，且被害人均為柔弱女子，與被告年輕男子之體
    形及體力相差懸殊，面對被告突如其來持刀脅迫，身體及性
    命當場遭受威脅，依一般常情，自然不敢抗拒，參以被害人
    蔡佳潓、劉怡貞於原審分別證稱：「當時很害怕」、「忙著
    逃命」等語（見原審卷第90、99頁），足認被告持刀威脅之
    行為，已壓抑劉怡貞、蔡佳潓之自由意思，至使其2人心生
    畏懼而不敢抗拒，並分頭逃命、拋棄財物，任由被告攫取，
    與恐嚇行為係以將來之惡害通知被害人使其交付財物之情形
    ，迥然不同，被告所為應屬強盜行為無疑，其辯稱僅係恐嚇
    取財云云，顯非可取。被告聲請再傳喚被害人劉怡貞、蔡佳
    潓2人到庭接受詰問，以澄清被告行為是否構成強盜罪云云
    ，本院認為證人於原審均已詳細供述相關案情經過，並無再
    予傳訊之必要。
  (七)綜上所述，被告本件強盜犯行，事證明確，堪以認定，應依
    法論科。
二、論罪科刑：
  (一)按刑法上所謂兇器，其種類並無限制，凡客觀上對於人之生
    命、身體、安全構成威脅，具有危險性之兇器均屬之，且祇
    須行竊時攜帶此種具有危險性之兇器為已足，並不以攜帶之
    初有行兇之意圖為必要（最高法院79年台上字第5253號判例
    ）。被告強盜被害人財物時所持用形似鋸齒狀藍波刀1把，
    雖未扣案，惟參酌被害人劉怡貞、蔡佳潓證述及描繪刀械之
    材質、形狀，並佐以被告遺留現場經警查扣之綠色刀套觀察
    ，可認被告持用之刀具，應係金屬材質、呈鋸齒狀如藍波刀
    之刀械無誤。依一般常情，該刀械之質地堅硬，刀鋒銳利，
    客觀上顯足以對人之生命、身體、安全構成威脅而具有高度
    危險性，自屬刑法第321條第1項第3款所謂之「兇器」。
  (二)是核被告所為，係犯刑法第330條第1項、第2項、第328條第
    1項之攜帶兇器加重強盜既遂及未遂罪，被告以一持刀強盜
    行為，同時強盜蔡佳潓財物既遂、強盜劉怡貞財物未遂，侵
    害不同法益，觸犯2項罪名，應依想像競合犯規定從一重之
    刑法第330條第1項、第328條第1項攜帶兇器強盜罪處斷。又
    被告有如事實欄所載之犯罪前科，有台灣高等法院被告全國
    前案紀錄表可按，其受有期徒刑之執行完畢後，5年內故意
    再犯本件有期徒刑以上之罪，為累犯，應依法加重其刑。
    公訴意旨雖認被告行為當時，持有類似黑色之槍枝朝劉怡貞
    方向比畫，致劉怡貞極度恐慌，並以該類似黑色槍枝未扣案
    ，無從判斷是否為真槍，惟縱認該槍枝不具（射擊）殺傷力
    ，若以之（槍身）攻擊他人，客觀上足以對人之身體、生命
    構成威脅而具有高度危險性，亦堪認係「兇器」。惟查，該
    所謂類似黑色槍枝並未扣案，證人劉怡貞於原審固證稱：「
    我跑到稻田時，撿起皮包，然後看了對方一下，看到籃元斌
    從身上拿出1把槍，是黑色的，看不清楚材質為何，亦無法
    分辨係塑膠的或金屬的，亦無法感覺那把槍有無重量」（見
    原審卷第87-88頁、93頁），惟證人蔡佳潓則證稱：「在強
    盜過程中，並未看到籃元斌拿黑色類似槍械之東西，我是聽
    劉怡貞說籃元斌持槍指著她，才向警員供稱籃元斌拿槍指著
    劉怡貞」（見原審卷第102頁）等語，顯見此部分除劉怡貞
    個人供述外，並無其他旁證可資參佐，被告是否確實持有類
    似槍枝之犯罪工具，尚非無疑，縱認劉怡貞所述非虛，然依
    其證詞亦無法證明被告所持有類似槍枝之犯罪工具，客觀上
    足以對人之生命、身體、安全構成威脅，而具有危險性，可
    認係屬刑法上之所謂「兇器」，公訴人此部分起訴意旨，尚
    嫌無據，併予敘明。
  (三)原審以被告之犯罪事證明確，論以上開刑法罪名，依累犯規
    定加重其刑，並審酌被告年輕力壯，不思以正途謀生，前所
    犯持玩具槍強盜案件，甫經台灣高雄地方法院（於99年3月
    16日）判處有期徒刑7年2月，尚在台灣高等法院高雄分院上
    訴中（現已判決確定），即再犯本案，顯見毫無悔改遷善之
    心，且持刀強盜造成被害人蔡佳潓、劉怡貞心理遭受極大驚
    嚇，迄今仍未賠償蔡佳潓財物損失等一切情狀，量處有期徒
    刑8年6月，並以扣案之綠色刀套1把，係被告所有供犯罪所
    用之物，業據被告供承在卷，依刑法第38條第1項第2款宣告
    沒收。經核認事用法，均無不合，量刑亦稱妥適，被告以「
    行為當時並未持刀，且僅屬恐嚇，並非強盜」云云為由，提
    起上訴，指摘原判決不當，非有理由，應予駁回。
據上論斷，應依刑事訴訟法第368條判決如主文。
本案經檢察官王碧霞到庭執行職務。
中    華    民    國   100    年    8     月    4     日
                  刑事第三庭    審判長法  官  蔡勝雄
                                      法  官  張季芬
                                      法  官  楊清安
以上正本證明與原本無異。
如不服本判決應於收受送達後10日內向本院提出上訴書狀，其未
敘述上訴理由者，並得於提起上訴後10日內向本院補提理由書（
均須按他造當事人之人數附繕本）「切勿逕送上級法院」。
                                      書記官  蔡蘭櫻
中    華    民    國   100    年    8     月    4     日
附錄本案論罪科刑法條：
中華民國刑法第330條
（加重強盜罪）
犯強盜罪而有第321條第1項各款情形之一者，處7年以上有期徒
刑。
前項之未遂犯罰之。